臺灣高等法院臺南分院刑事判決　　　　　九十一年度上訴字第一五○號　　　 潛
　　　上　訴　人
　　　即　被　告　甲　○　○
右列上訴人因背信等案件，不服臺灣臺南地方法院九十年度訴字第一一二一號中華民
國九十年十一月三十日第一審判決（起訴案號：臺灣臺南地方法院檢察署八十九年度
偵字第一四○九五號），提起上訴，本院判決如左：
      主      文
原判決撤銷。
甲○○為他人處理事務，意圖為自己不法之利益，而為違背其任務之行為，致生損害
於本人之利益，處有期徒刑壹年陸月。緩刑肆年。
      事      實
一、甲○○、乙○○二人共同出資購買坐落台南縣歸仁鄉○○段九一○號、九一○之
    一號、九一四號、九一五號、九一六號、九一七號及九一七之一號等七筆土地（
    以下簡稱系爭土地），雙方並於民國（下同）七十九年九月十二日，約定甲○○
    之應有部分為五分之三，乙○○之應有部分為五分之二，系爭土地暫時登記具有
    自耕農身分之甲○○連襟李延亭（業經臺灣臺南地方法院檢察署檢察官不起訴處
    分）名義，且在未出售前由甲○○擔任土地管理人，保管系爭土地所有權狀，為
    乙○○處理其應有部分土地之事務。詎甲○○意圖為自己之不法利益，未經乙○
    ○之同意，先後持續為下列違背其任務之行為，致生損害乙○○對於系爭土地之
    利益：（一）八十一年三月間，擅將上開九一○號、九一○之一號、九一四號、
    九一五號、九一七之一號五筆土地，持向農民銀行府前分行設定本金最高限額二
    千四百萬元之抵押權，以貸借新台幣（下同）二千萬元。（二）八十二年二月間
    ，以買賣為原因，擅將上開九一五號、九一七之一號二筆土地，移轉登記予甲○
    ○自己所有。（三）八十七年三、四月間，擅將九一六號、九一七號二筆土地，
    以一千餘萬元之價金出賣予不知情之黃登成（登記為陳明松所有）。
二、案經乙○○訴請臺灣臺南地方法院檢察署檢察官偵查起訴。
      理      由
一、訊據上訴人即被告甲○○矢口否認有背信犯行，辯稱：伊抵押貸款分二階段進行
    ，第一階段貸款五百萬元，其中乙○○取得九十二萬元，第二階段由伊提出單獨
    所有之土地設定抵押，銀行始再准借一千五百萬元，均正常繳息。又伊將九一五
    號、九一七之一號二筆土地登記為自己所有，以及將九一六號、九一七號二筆土
    地出賣予黃登成，均未逾其出資比例，故未圖自己不法之利益，亦未損害乙○○
    之利益等語。
二、經查：
(一)前揭被告甲○○與告訴人乙○○共同出資購買系爭土地，登記為李延亭名義，嗣
    未經告訴人之同意，將九一○號、九一○之一號、九一四號、九一五號、九一七
    之一號等五筆土地，持向農民銀行府前分行設定本金最高限額二千四百萬元之抵
    押權登記借款，嗣又以買賣為原因，將上開九一五號、九一七之一號二筆土地，
    移轉登記予其自己所有，又擅將九一六號、九一七號二筆土地出賣予不知情之黃
    登成（登記為陳明松所有）之事實，迭據被告甲○○供承不諱，並經告訴人之指
    訴綦詳，並有共同購買土地契約書、系爭土地登記謄本各一份在卷可憑，事證明
    確。
(二)告訴人乙○○及被告甲○○共同出資購買系爭土地，簽訂有「共同購買土地契約
    書」，其第二條、第四條、第五條、第六條明確規定：「立契約人甲○○就右列
    土地（系爭土地）之持分為五分之三，立契約人乙○○之持分為五分之二。」、
    「出售右列土地應經雙方（告訴人及被告）同意。」、「未出售前右列土地管理
    人由甲○○為之，但乙○○可要求其隨時報告管理情形。」、「土地所有權狀由
    甲○○保管之。」，顯見告訴人將其應有部分之系爭土地委任被告管理，是被告
    負有處理告訴人系爭土地事務之任務。
(三)據告訴人乙○○於偵查時指稱：「我是告八十一年三月以後借款我沒有分到，而
    且我也不知道，而八十一年三月以前有借一筆錢，我是有拿到九十二萬元，而我
    告的是八十一年三月以後的事情，貸款銀行是農民銀行府前分行，而之前我有同
    意借款及分到借款的銀行是農民銀行仁德分行．．」等語（見偵查卷九十年一月
    十五日訊問筆錄），雖承認有收到九十二萬元之貸款，但此僅係八十一年三月以
    前貸款之部分，而本件貸款則係被告於八十一年三月二十六日，以上開九一○號
    、九一○之一號、九一四號、九一五號、九一七之一號五筆土地，持向農民銀行
    府前分行設定本金最高限額二千四百萬元之抵押權登記後所為，有上開九一○號
    、九一○之一號、九一四號、九一五號、九一七之一號五筆土地登記謄本等各一
    份可參。告訴人既表示未同意本件貸款，且亦未收到貸款金額，而被告又未能舉
    證證明告訴人確有收到此部分之貸款金額，應認係被告於本件貸款未經告訴人之
    同意而擅自所為。又被告縱辯稱：繳息正常云云，但在土地上設定抵押權，對於
    土地所有權人之權利行使本屬一種限制與負擔，且在抵押權未被塗銷前，土地隨
    時有被拍賣之危險，被告繳息正常仍有損害告訴人對上開九一○號、九一○之一
    號、九一四號、九一五號、九一七之一號五筆土地之利益。
(四)前揭「共同購買土地契約書」第四條已明定出售系爭土地應經告訴人及被告雙方
    之同意，則被告未經告訴人之同意，即以買賣為原因，擅將上開九一五號、九一
    七之一號等二筆土地，移轉登記予被告自己所有，嗣又將上開九一六號、九一七
    號等二筆土地出賣予黃登成，此舉即已違反上開約定其應誠信處理事務之任務。
    而告訴人對於上開九一五號、九一七之一號、九一六號、九一七號等土地亦有一
    部分之權利，則被告擅自移轉所有權，自損害告訴人之利益。
(五)被告違背其任務後，未將所獲得之利益分予告訴人，足見被告有為自己不法利益
    之意圖至明。綜上所述，被告所辯，無非卸責之詞，應不足採，被告犯行應予認
    定。
三、核被告所為，係犯刑法第三百四十二條第一項之背信罪。查被告雖先後三次為違
    背其任務行為，而其乃基於一委任關係之任務內所為，於告訴人未為終止委任關
    係之前，仍應係處於一個繼續性狀態，是被告在其受委任之繼續性狀態，所為之
    違背任務行為，均屬持續性行為，應成立一背信罪。原審以被告罪證明確，因予
    被告論罪科刑，固非無見。惟原判決認被告成立三個背信犯行，洵有未洽。被告
    上訴意旨，執此指摘此部分原判決不當，為有理由，自應由本院撤銷改判之。爰
    審酌被告犯罪之動機、目的、手段、所生危害、所得利益及犯罪後否認犯行，毫
    無悔意等一切情狀，量處有期徒刑一年六月，以資懲儆。查被告未曾受有期徒刑
    以上刑之宣告，有前案資料查註紀錄表可查，經偵審程序及刑事判決教訓，已知
    警惕，業已與告訴人達成和解協議，賠償告訴人之損失，並經告訴人表示原諒，
    有其提出之和解協議書在卷足憑，諒無再犯之虞，本院因認其所受宣告之刑，以
    暫不執行為適當，爰併諭知緩刑四年，以勵自新。
四、公訴意旨另稱：甲○○上開設定移轉行為，因李延亭僅同意將系爭土地登記為其
    所有，惟其未在右揭共同購買土地契約書上見證人欄內簽名及蓋章，且亦未參與
    設定抵押貸款及移轉所有權之事宜，此均係被告甲○○冒用李延亭之名義所為，
    因認甲○○另犯刑法第二百十四條使公務員登載不實、第二百十六條、第二百十
    條行使偽造私文書及第二百十七條偽造印章、署押等罪嫌云云。訊據被告堅決否
    認有使公務員登載不實、行使偽造私文書、偽造印章、署押等犯行，辯稱：係經
    李延亭之授權而辦理的，未冒用李延亭之名義為之等語，且據證人李延亭於原審
    審理時證稱：「我只知道手續是由甲○○辦理，但契約書內容我都不知道。我將
    所有購買土地的資料、印章交給甲○○，同意授權由他全權處理。」、「同意（
    被告將土地登記在我名下），我都將所需資料交給被告由他處理」等語（見原審
    九十年十一月十九日審判筆錄），證人李延亭既同意系爭土地登記予其名下，且
    委由被告全權處理系爭土地之相關事宜，則應屬概括授權，縱證人李延亭未親自
    在右揭共同購買土地契約書上見證人欄內簽名及蓋章，亦未親自參與設定抵押貸
    款及辦理所有權移轉登記之事宜，而均係由被告代為之，但上開行為既均係在證
    人李延亭概括授權之範圍內，被告即無假冒證人李延亭之名義為之情事，故自難
    認被告應另成立刑法第二百十四條使公務員登載不實、第二百十六條、第二百十
    條行使偽造私文書、第二百十七條偽造印章、署押等罪責。原應就該部分判決無
    罪，惟因公訴人認被告所犯上開罪嫌與其所犯背信罪間，有方法結果之牽連犯關
    係，屬裁判上之一罪，爰就該部分，不另為無罪之諭知。
五、據上論斷，應依刑事訴訟法第三百六十九條第一項前段、第三百六十四條、第二
    百九十九條第一項前段，刑法第三百四十二條第一項、第七十四條第一款，罰金
    罰鍰提高標準條例第一條前段，判決如主文。
本案經檢察官林炎昇到庭執行職務。
中  華  民  國      九十一      年        四        月        二        日
                                臺灣高等法院臺南分院刑事第一庭
                                    審判長法官  茆    臺    雲
                                          法官  李    文    福
                                          法官  蔡    長    林
右正本證明與原本無異。
檢察官如不服本判決，應於判決送達後十日內，向本院提出上訴書。
被告不得上訴。
                                    法院書記官  李    培    薇
中  華  民  國      九十一      年        四        月        三        日
附錄本案論罪科刑法條全文：
刑法第三百四十二條第一項：
  為他人處理事務，意圖為自己或第三人不法之利益，或損害本人之利益，而為違背
其任務之行為，致生損害於本人之財產或其他利益者，處五年以下有期徒刑、拘役、
科或併科一千元以下罰金。
